臺灣高等法院花蓮分院刑事判決　　　　　　　　　　　九十一年度上易字第七七號
　　上訴人即
　　自 訴 人　庚○○
　　自訴代理人　甲○○
　　上 訴人 即
　　被　　　告　戊○○
　　上 訴人 即
　　被　　　告　丁○○
　　右二人共同
　　選任辯護人　丙○○
　　　　　　　　乙○○
右上訴人因偽造文書案件，不服臺灣花蓮地方法院八十九年度自字第五十八號，中華
民國九十一年三月二十六日第一審判決提起上訴，本院判決如左：
    主  文
上訴駁回。
    事實及理由
一、本案經本院審理結果，認第一審以上訴人即被告戊○○以及丁○○虛偽設定抵押
    權登記，犯有刑法第二百十四條之使公務員登載不實罪，各判處有期徒刑三月，
    並諭知易科罰金折算之標準為三百元折算一日，認事用法及量刑均無不當，應予
    維持，並引用第一審判決書記載之事實、證據及理由。
二、自訴人上訴意旨以被告戊○○係屬累犯，原審法院未依照刑法第四十七條之規定
    加重其刑，於法有違。被告上訴意旨則仍否認犯行，辯稱當時確實有借款，而在
    設定抵押權當時雖然沒有十足之債權額，但在設定抵押權當時確實預見將借用四
    百萬元之款項，經與委辦之代書己○○洽詢之後，認為以辦理一般抵押權為適當
    ，被告二人乃委由代書辦理，被告二人完全不知最高限額抵押以及一般抵押權之
    區別，並無偽造文書之故意。
三、按「犯罪之被害人得提起自訴。」刑事訴訟法第三百十九條第一項前段定有明文
    。又「按刑事訴訟法第三百十九條第一項所謂『犯罪之被害人』，祇須自訴人就
    其所訴之事實如果屬實，在實體法上足認其為被害之人為已足，並不以實際上確
    曾受害以及被告確係加害人為必要」，有最高法院七十六年度台非字第一六五號
    判決可資參照。又「與國家或社會同時被害之個人，仍不失為因犯罪而直接被害
    之人。」，亦有最高法院七十三年台上字第四八一七號判例可資參照。因此就因
    行為人犯有刑法第二百十三條之公務員登載不實罪，雖然該罪係以保護社會法益
    為優先，但因該項犯罪而直接受害之人仍得提起自訴，此由最高法院六十九年度
    台上字第五九五號、七十三年度台上字第八七五號、八十三年度台上字第三六五
    四號、八十四年度台上字第五七七一號等判決均一再確認刑法第二百十三條之罪
    之被害人得提起自訴，僅在牽連其他較重之犯罪如瀆職罪，依刑事訴訟法第三百
    十九條第二項之規定方成為不得提起自訴之案件。至於自訴事實主張被告犯有刑
    法第二百十四條之使公務員登載不實罪，最高法院七十六年度台非字第一六五號
    認為「．．．至其以柯明師在民事法院行使使公務員不實登載之文書，為有利之
    主張，犯偽造文書罪，其所訴之事實已具備因被告犯偽造文書罪而被害之形式，
    亦非不得提起自訴」，顯見我國司法實務上向來均認為刑法第二百十四條之犯罪
    被害人亦得提起自訴，再參以刑法第二百十四條之性質與刑法第二百十三條相近
    ，法條均以足生損害於公眾或他人為構成要件，應認刑法第二百十四條所保障之
    法益除社會法益之外，尚重層性地兼及個人法益之保護，個人因該犯罪而直接受
    害，即得提起自訴。至於最高法院七十九年度台上字第四九六九號判決所示「查
    犯罪之被害人始得提起自訴，以不正當方法逃漏稅捐及使公務員登載不實事項於
    職務上所掌之公文書，均係侵害國家法益之犯罪，林風文、楊文燦並非上訴人即
    被告等犯罪之直接被害人，即不能以上訴人即被告等成立上開犯罪，對之提起自
    訴。原審未經注意，於撤銷第一審關於上開部分之判決後，竟未依刑事訴訟法第
    三百三十四條規定，諭知此部分自訴不受理，而仍為實體上科刑之判決，自嫌違
    誤。」，應係因適用刑事訴訟法第三百十九條第二項之結果，並非謂刑法第二百
    十四條之罪係單純地保護國家法益。
四、本案自訴人既係主張被告二人虛偽設定抵押權，致使身為債權人之自訴人難以追
    償，依其所述之事實，自訴人顯已受有債權難以追償之不利益，則縱然事後自訴
    人之債權獲得十足清償，但自訴人卻已因該虛偽設定之抵押權直接受有損害，揆
    諸前揭說明，自訴人自得提起本件自訴。被告指稱自訴不合法，即有誤會，先此
    敘明。
五、自訴人上訴意旨以被告戊○○係累犯，原審法院未依照刑法第四十七條之規定加
    重其刑。然查被告戊○○所犯之妨害婚姻罪係於八十九年十一月二十四日執行完
    畢，有台灣高等法院被告全國前科紀錄表附卷可參，而被告本件犯行時間係在八
    十九年十月十六日，係在前案執行完畢之前，自無刑法第四十七條之適用，自訴
    人之上訴為無理由，應予駁回。
六、被告二人雖再否認有何虛偽設定抵押權登記之犯行。然查被告二人雖於原審以及
    本院審理中分別提出借款明細表、借據、存摺以及往來明細為證（原審卷第八十
    五頁以下），但依照被告所提出借款明細表之記載，被告丁○○交付給被告戊○
    ○之款項多為二萬、三萬之小金額，且幾乎是每月固定提領，若被告戊○○確係
    因臨時急需用款，又豈有分別向被告丁○○借取小額款項之理？更且經本院調閱
    被告戊○○設於花蓮第二信用合作社建國分社之帳戶交易明細，被告戊○○在八
    十九年九月三十日仍有三萬七千一百九十八元之餘額可資使用，又豈有必要向被
    告丁○○借用二萬、三萬元小額款項。至於被告二人所稱戊○○向母親辛阿蘭借
    款，固有辛阿蘭之存摺以及被告戊○○設於花蓮二信之帳戶交易明細可證，然觀
    諸被告戊○○之交易往來明細，戊○○均於款項匯入當日即以現金將款項提領完
    畢，而其中例如八十九年十一月二十七日辛阿蘭提領現金五十萬元，戊○○在同
    日有五十萬元之匯款轉入，但被告戊○○之帳戶隨即在八十九年十一月二十七日
    連續五次每次提款五萬元，共計提領十五萬元，十二月二十八日在提領三萬五千
    元，而辛阿蘭之帳戶在八十九年十一月二十九日即有二十萬元之現金存入，而在
    辛阿蘭之帳戶內，平日均僅有二萬元左右金額之款項存入，卻在十二月二十九日
    有二十萬之大筆款項存入，顯然均異於往常，而被告戊○○於款項匯入後隨即將
    款項領出，均在在與常情不合。更且被告所稱向林月香借款一百六十餘萬元，亦
    均無任何往來明細可資佐證。再者，被告二人將抵押權設定登記為債權人係被告
    丁○○，然被告二人均坦承款項並非向丁○○所借取，而係向辛阿蘭以及林月香
    借款，然辛阿蘭以及林月香於本院訊問中竟然對於設定抵押權一事陳稱於設定時
    完全不知情（見本院九十一年七月三日筆錄），益證被告二人所稱確實有借款而
    後
    設定抵押權一事並非事實，被告二人否認犯行，提起本件上訴，亦無理由，應予
    駁回。
七、據上論結，應依刑事訴訟法第三百七十三條、第三百六十八條、第三百七十一條
    ，判決如主文。
中      華      民      國     九十一      年     八    月    二十七    日
                                   審判長法官  謝  志  揚
                                         法官  莊  謙  崇
                                         法官  賴  淳  良
右正本證明與原本無異。
本件不得上訴。
                                       書記官  邱  廣  譽
中      華      民      國     九十一      年     八    月    二十七    日
